【裁判字號】    88,再,20
【裁判日期】    891012
【裁判案由】    參與分配之訴
【裁判全文】
臺灣臺北地方法院民事判決  八十八年度再字第二○號
    再審原告    乙○○
    訴訟代理人  林辰彥  律師
    複  代理人  黃淑怡  律師
                張凱輝  律師
    再審被告    中權投資股份有限公司  設台北市○○○路○段二九六巷八八號
                              .
    法定代理人  甲○○      住台北市○○○路○段一五一巷一號五樓
右當事人間參與分配之訴事件，再審原告對於本院八十一年度重訴字第六三三號確定
判決提起再審之訴，本院判決如左：
    主      文
再審之訴駁回。
再審訴訟費用由再審原告負擔。
    事      實
甲、再審原告方面：
  壹、聲明：
    一、本院八十一年度重訴字第六三三號確定判決，關於再審原告敗訴部分，及該
        部分訴訟費用之裁判廢棄。
    二、右開廢棄部分，再審被告在第一審之訴及其假執行之聲請均駁回。
    三、再審訴訟費用及前開廢棄部分，再審前之第一審訴訟費用，由再審被告負擔
        。
  貳、陳述：
    一、緣再審被告之法定代理人甲○○於民國（下同）八十年一月二十五日以強暴
        、脅迫、妨害自由等手段迫使再審原告簽發面額新台幣（下同）二千二百二
        十八萬元、到期日八十年一月二十五日、票號ＣＨ一一三三０二號本票乙紙
        （以下簡稱系爭本票），並持該本票聲請房屋之假扣押及強制執行，經再審
        被告基於付款請求權起訴請求再審原告給付票面金額（即本院八十一年重訴
        字第六三三號參與分配等事件，以下簡稱前案），惟再審原告以系爭本票為
        再審被告非法取得抗辯再審被告之請求無據，但前案再審被告勝訴，因該案
        訴訟標金額龐大，再審原告財力不堪付荷，故未就前案提起上訴，轉而提起
        刑事訴訟，俟刑事訴訟獲得勝訴，始提起本件再審之訴，合先敘明。
    二、查再審被告之法定代理人所涉犯刑事罪責歷經三審、更一審、更二審之判決
        ，終局判決其法定代理人甲○○以強暴、脅迫使人行無義務之事，被判處有
        期徒刑五月在案，足徵再審原告並無簽發系爭本票之意思，即若有之，再審
        被告所持系爭本票亦係非法取得，依票據法規定不得享有票據上之權利，亦
        即該項債權不存在。
    三、依民事訴訟法第四百九十六條第一項第八款「他造關於該訴訟有刑事上應罰
        之行為，影響於判決者」及第十一款「為判決基礎之民事或刑事判決及其他
        裁判或行政處分，依其後之確定裁判或行政處分已變更者」之規定，得以再
        審之訴對於確定終局判決聲明不服，另依民事訴訟法第五百條：再審之訴應
        於三十日之不變期間內提起，前項期間，自判決確定時起算，但再審理由知
        悉在後者，自知悉時起算，因上開刑事判決雖於八十八年六月十日確定，惟
        再審原告於八十八年七月三日收受台灣台北地方法院檢察署於八十八年六月
        二十九日發文之抵押品處分命令，始知確定之事，迄今未逾前述不變期間。
    四、對被告抗辯之陳述：
        (一)再審原告於前案判決中即以系爭本票係受再審被告脅迫始簽發，再審被告
          係惡意取得系爭本票，是以再審被告不得享有票據上之權利為抗辯，前案
          判決竟以再審原告所提證據其證明力有待商榷，或以再審原告未盡舉證責
          任事由，判決再審原告敗訴，嗣因本案標的金額較大，乃改提刑事訴訟以
          證明再審原告確係受脅迫後始簽發系爭本票，迭經多次審理，判決終告確
          定甲○○確有以強暴、脅迫使再審原告行無義務之事實，核該判決明載：
          「甲○○、老陳、隊長三人共同在旁以不從將殺害云云脅迫乙○○，致袁
          庶績心生畏懼後而行無意義之事：：簽發由乙○○之妻葉笑容任保證人之
          切結書，及到期日八十年一月二十五日、面額二千二百二十八萬元，經由
          葉笑容背書之本票各乙紙」，由此可知，再審原告係受再審被告脅迫始簽
          發系爭本票之事實，已臻明確，換言之，再審原告並無簽發之意思，且事
          實上亦無該債權存在，從而再審原告依民事訴訟法第四百九十六條第一項
          第八款及第十一款之規定提起再審之訴。
        (二)又再審被告辯稱系爭本票之抬頭為中權公司而非甲○○，並以甲○○當時
          為公司之監察人並非負責人，再審原告不資為攻擊方法乙節，惟再審原告
          受脅迫簽發本票之時，亦同時受迫於會議紀錄簽名同意辭去董事長及將股
          份轉讓、公司物品由甲○○接手，既為不爭之事實，則系爭本票抬頭雖為
          中權公司，甲○○係以公司監察人身分實施不法行為，且於此同時甲○○
          亦已接手中權公司，而以公司名義行使票據上權利，故系爭本票無論抬頭
          為何，再審被告均不得享有票據上之權利。
  參、證據：提出本院八十一年度重訴字第六三三號民事判決書乙份、台灣高等法院
      八十七年度上更(二)字第五０三號刑事判決書乙份、台灣台北地方法院檢察署檢
      察官八十八年六月二十九日北檢聰酉字第三一六七號扣押（沒收）物品處分命
      令乙份、本院八十二年度自字第一五一五號刑事判決書、台灣高等法院八十四
      年度上更(一)字第四三二號刑事判決書及最高法院八十五年度台上字第五六四九
      號刑事判決書各乙份（以上均為影本）為證。
乙、再審被告方面：再審被告未於最後言詞辯論期日到場，茲據其先前之聲明及陳述
    略述如后：
  壹、聲明：
    一、再審之訴駁回。
    二、再審訴訟費用由再審原告負擔。
  貳、陳述：
    一、按刑事判決所為事實之認定，於獨立民事訴訟之裁判時本不受其拘束，上訴
        人所提之附帶民訴，既因裁定移送而為獨立之民事訴訟，則原審依自由心證
        為與刑事判決相異之認定，即無違法之可言，最高法院五十年台上字第八七
        二號著有判例可參，是再審原告雖逕依刑事判決（即台灣高等法院八十七年
        度上更(二)字第五０三號），遽指再審被告所持系爭本票係非法惡意取得，然
        查再審原告並未依約代表永誼登公司將永誼登公司名下之土地及地上物，按
        中權公司出資之一點二倍設定抵押權與中權公司，竟與永誼登公司總經理熊
        智誠共同將土地供案外人之泰贊企業股份有限公司（以下簡稱泰贊公司）向
        台灣省合作金庫辦理抵押借款四千八百四十九萬元，致因泰贊公司未能按期
        清償借款時，該土地為合作金庫聲請拍賣，使中權公司之出資悉遭損失，而
        向本院刑事庭自訴再審原告及案外人熊智誠涉嫌背信罪，亦為刑事判決所引
        用之事實，從而再審原告依誠信而自願出具其願賠償，因而使公司發生鉅額
        虧損金額之本票，自非無義務之事。
    二、又系爭本票未經刑事判決為「沒收」之判決，質言之就中權投資股份有限公
        司而言，並非惡意取得，蓋上開本票係再審原告自願開立予中權投資股份有
        限公司而非給案外人甲○○，此觀諸系爭本票抬頭自明，自與案外人甲○○
        之犯罪行為無關。
    三、況查當時案外人甲○○係中權投資股份有限公司之監察人，監察人依公司法
        規定賦予之職責，對於當時之公司董事長即再審原告自有追究責任並採行為
        ，要為正當防禦及自助之行為，在法律上亦應免責。
  參、證據：提出系爭本票影本乙紙為證。
丙、本院依職權調閱本院八十一年度重訴字第六三三號民事全卷及台灣台北地方法院
    檢察署八十八年度執字第一八三二號執行卷（內含該署八十三年度偵字第二０九
    八號偵查卷、本院八十三年度訴字第二五七０號刑事卷及台灣高等法院八十七年
    度上更(二)字第五０三號刑事卷）。
    理      由
壹、本件再審被告未於最後言詞辯論期日到場，核無民事訴訟法第三百八十六條所列
    各款情形，爰依再審原告之聲請，由其一造辯論而為判決。
貳、按再審之訴，應於三十日之不變期間內提起之，此期間應自判決確定之日起算，
    蓋判決確定前，知再審理由之當事人，得以上訴或窒礙主張之，故不必自判決確
    定前起算再審之期間，然當事人若於判決確定後，知再審之理由，則自其已知之
    日起算再審期間，否則，即不能完全保護當事人之利益，亦即，判決確定之時點
    與知悉再審理由之時點相同時，以判決確定之時點起算，倘若時點不同時，則以
    在後之知悉再審理由之時點起算，而所謂判決確定時，應指兩造上訴期間均已屆
    滿時，其兩造上訴期間屆滿有先後者，應以後者為準，另所謂知悉再審之理由，
    應指確實知悉時而言，至於再審理由之發生，係在判決確定以前，或在判決確定
    以後，均非所問，且按當事人若知悉再審理由在後者，為保護當事人之利益，雖
    應自知悉時起三十日內提起再審之訴，惟依此則確定判決永有被提起再審之訴之
    虞，自屬有害確定判決之安全，故法律又規定，再審之訴自判決確定時起，其再
    審理由發生於判決確定後者，自發生時起，如已逾五年者，不得提起，此觀諸民
    事訴訟法第五百條第三項之規定自明，合先敘明。
參、再按民事訴訟法第五百條第一項規定；「再審之訴，應於三十日之不變期間內提
    起」；第二項：「前項期間，自判決確定時起算，但再審之理由知悉在後者，自
    知悉時起算」，而第三項規定：「再審之訴，自判決確定時起，其再審之理由發
    生於判決確定後者，自發生時起，如已逾五年者，不在此限」；係對再審之訴，
    所設之另一限制，至本項但書規定；「以第四百九十六條第一項第五款、第六款
    或第十二款情形為再審之理由者，不在此限」，則係謂再審之訴以該等情形為再
    審之理由者，不受前段已逾五年，不得提起之限制，並不排除同條第一、二項所
    定三十日不變期間之適用，即謂民事訴訟法第五百條第三項所定之五年期間，係
    指自判決確定時起，其再審之理由發生於判決確定後者，自發生時起，如已逾五
    年不問其提起再審之訴是否在三十日之不變期間，仍不得提起而言，非謂在五年
    內發生之再審理由，不受三十日不變期間之限制，此觀諸最高法院七十二年度台
    抗字第四七三號裁判意旨甚明。
肆、經查本件再審原告之委任訴訟代理人於八十二年六月七日收受本院八十一年度重
    訴字第六三三號判決書，且再審原告於收受該判決書後並未提起上訴而確定等情
    ，此為再審原告所不爭執，並經本院調閱該案號民事全卷核閱無訛，堪信此部分
    事實為真正，惟按提起上訴，應於第一審判決送達後二十日之不變期間內為之，
    民事訴訟法第四百四十條定有明文，查本院八十一年度重訴字第六三三號第一審
    判決書於八十二年六月七日送達於再審原告之訴訟代理人林辰彥律師代為收受，
    此有卷附送達證書足憑，上訴期間自送達判決之翌日起，算至同年六月二十八日
    即告屆滿，而再審原告之住所係在第一審法院即本院所在地，依法無須扣除在途
    期間，其期間之末日復非休息日，且再審原告亦未對該案提起上訴，是該案判決
    確定日為八十二年六月二十八日，是依民事訴訟法第五百條第三項所定之五年期
    間之規定，則自八十二年六月二十八日起算至八十七年六月二十八日屆滿，惟因
    該期間之末日為休息日，依民法第一百二十二條之規定以休息日之次日代之，即
    為本件再審原告至遲應於八十七年六月二十九日提起再審。
伍、惟查本件再審原告以民事訴訟法第四百九十六條第一項第八款「他造關於該訴訟
    有刑事上應罰之行為，影響於判決者」及第十一款「為判決基礎之民事或刑事判
    決及其他裁判或行政處分，依其後之確定裁判或行政處分已變更者」之規定為提
    起再審之理由，揆諸前揭說明，本件再審原告所主張之台灣高等法院八十七年度
    上更(二)字第五０三號判決再審被告之法定代理人徐大案受有罪判決確定，然本件
    再審原告所主張之前述再審理由，並非民事訴訟法第五百條第三項但書所規定同
    法第五款、第六款或第十二款之再審理由，故本件再審原告提起再審自應受該同
    條文前段五年期間之限制，惟本件再審原告遲至八十八年七月九日始具狀向本院
    聲請再審，顯已逾前揭不變期間，難認合法。
陸、綜上所述，本件再審原告依民事訴訟法第四百九十六條第一項第八款、第十一款
    聲請再審已逾再審期間，其指摘原確定判決不當，求予廢棄改判，顯無理由，應
    予判決駁回。
柒、結論：本件再審原告之訴無理由，依民事訴訟法第三百八十五條第一項前段、五
    百零二條第二項、第七十八條，判決如主文。
中      華      民      國    八十九    年      十      月    十二      日
                                        民事第四庭法  官   陳  博  文
右為正本係照原本作成
如對本判決上訴，須於判決送達後廿日內向本院提出上訴狀
中      華      民      國     八十九    年     十      月     十二      日
                                                        書記官    蘇彥宇


司法院資訊處製作；財團法人民間司法改革基金會備份。
